臺灣高等法院刑事裁定
110年度抗字第1639號
抗  告  人
即  受刑人  林益民

                    籍設臺北市○○區○○○路0段000號0樓○○○○○○○○○）


上列抗告人因侵占案件，不服臺灣臺北地方法院中華民國110年7
月30日所為之裁定（110年度聲字第1106號），提起抗告，本院
裁定如下：
    主  文
抗告駁回。                                             
    理  由
一、原裁定意旨略以：
　㈠抗告人即受刑人林益民（下稱受刑人），前因侵占遺失物案
    件，經原審法院於民國109年8月11日以109年度審簡字第167
    7號判決（下稱本案）判處罰金新臺幣（下同）12,000元，
    如易服勞役，以1,000元折算1日，未扣案犯罪所得45,000元
    沒收之，於全部或一部不能沒收或不宜執行沒收時，追徵其
    價額，復於同年10月5日確定在案後，經臺灣臺北地方檢察
    署（下稱臺北地檢)辦理沒收及刑期執行事宜，受刑人並於1
    10年1月12日向臺北地檢報到後入監執行，聲明意旨乃對本
    案45,000元追徵之標的表示不服，原審法院具本件管轄權。
  ㈡又受刑人前因違反毒品危害防制條例案件傳拘未著，經通緝
    後，於109年2月27日查獲並以30,000元具保，偵查後終於11
    0年3月5 日由臺灣澎湖地方檢察署（下稱澎湖地檢）檢察官
    為不起訴處分、臺灣高等檢察署高雄檢察分署檢察長駁回職
    權送再議確定，澎湖地檢即於同年4月22日將該30,000元保
    證金（含利息）以匯至臺北監獄301專戶之方式發還予受刑
    人。受刑人未能提出任何應沒收追徵之犯罪所得即發監執行
    ，臺北地檢為依本案確定判決追徵犯罪所得，先後發函指揮
    臺北監獄在應追徵犯罪所得之範圍內，於據臺灣高等檢察署
    函轉法務部矯正署函示酌留受刑人每月在監生活所需經費3,
    000元（含保管金、勞作金），其餘部分匯至臺北地檢301專
    戶以為沒收辦理後，臺北監獄迭於110年2月23日、同年5 月
    12日自受刑人保管金分戶扣繳犯罪所得5,563元、28,811元
    等情，均有相關證據資料（詳下述）在卷可稽。
  ㈢無論係勞作金或保管金，原則上匯入金融帳戶後，即轉為受
    刑人對銀行之金錢債權，性質上屬對存款銀行請求付款之權
    利。檢察官業已慮及受刑人在監執行情事，酌留每月3,000
    元為其在監生活所需後，核發109年度執沒字第391號命令，
    由受刑人在臺北監獄之保管金帳戶中提撥款項以追徵犯罪所
    得，其於歷來書狀亦未敘明有何個人在監生活需高於每月3,
    000元花用之特殊原因需求及證據，是認於法尚無不合。
　㈣受刑人就該28,811元之來源所言不一，其對於該30,000元保
    證金乃其母廖千佩所有之主張，要無任何釋明以實其說，遑
    論後案於具保之際，實係受刑人自行繳納等節，有國庫存款
    收款書「具保人姓名身分證統一編號欄」上「林益民」之記
    載足資憑佐（見原審卷第95頁），益徵該30,000元保證金本
    係其個人所有，因匯至臺北監獄301專戶而成為受刑人之金
    錢債權，檢察官以之為執行標的追繳本案犯罪所得，自無不
    當之處，亦與憲法保障人民財產權之意旨無違。況果依其言
    稱係家屬「給予行為人匯入供給做為日常生活所需物品購買
    之費用」為真，更徵就該等金錢之法律關係或屬贈與契約，
    其因而具有控制、管領力之所有權，當得作為追繳本案犯罪
    所得之執行標的，殆無疑義，是其所辯，洵無足憑。
　㈤檢察官就受刑人臺北監獄保管金專戶內之款項沒收追徵之執
    行指揮，無違法或不當之處，受刑人指摘檢察官執行不當，
    並非可採，應予駁回等語。
二、抗告意旨略以：受刑人前於110年4月27日經澎湖地院109年
    度偵緝字第2號不起訴處分確定後，即領取發還之保證金3萬
    元，領取後翌日即向臺北監獄呈送書面報告，購買匯票將該
    發還之保證金30,000元寄予母親廖千佩，經監內各級長官准
    許後，在購買匯票過程中，竟遭臺北地檢檢察官從中強制扣
    款，此行為雖無不法，但有失正當性。受刑人從未表示不返
    還犯罪所得，而願以在監之勞作金償還，且自主監外作業之
    申請亦已獲准，僅因疫情緣故暫緩監外作業，受刑人尚有近
    2年多刑期之勞作金可供扣款，為何非得於疫期期間剝奪受
    刑人在監所僅能為家中做的唯一事情，總務科長都已核准，
    為何相關人員迄今未購買匯票，導致該保證金遭扣款等語。
三、按受刑人或其法定代理人或配偶，以檢察官執行之指揮為不
    當者，得向諭知該裁判之法院聲明異議；法院應就異議之聲
    明裁定之，刑事訴訟法第484條、第486條分別定有明文。所
    謂指揮執行為不當，係指檢察官就刑之執行或其方法有積極
    執行指揮違背法令，或雖非違法而因處置失當，致受刑人蒙
    受重大不利益者而言（最高法院103年度台抗字第58號、100
    年度台抗字第968號裁定要旨參照）。
四、另按罰金、罰鍰、沒收及沒入之裁判，應依檢察官之命令執
    行之；此裁判之執行，準用執行民事裁判之規定，此觀刑事
    訴訟法第470條第1項前段、第471條第1項規定自明。對於薪
    資或其他繼續性給付之債權所為強制執行，於債權人之債權
    額及強制執行費用額之範圍內，其效力及於扣押後應受及增
    加之給付；債務人對於第三人之債權，係維持債務人生活所
    必需者，不得為強制執行，固有強制執行法第115條之1第1
    項、第122條第2項規定在卷，惟此係對於維持債務人生活客
    觀上所需者，非欲藉此而予債務人寬裕之生活，係為兼顧人
    權，認有酌留之必要，即使對於受刑人「維持生活客觀所需
    」之標準或有差別，此項規範之適用亦無例外，就刑事訴訟
    法第471條第1項規定沒收裁判之執行「準用」執行民事裁判
    之規定，及保障受刑人獄中人權之意旨，維持受刑人於監獄
    生活中最低生活所需之規範目的而言，在此範圍內亦有準用
    ；但參監獄行刑法第46條第1項、第49條第1項及第58條等規
    定，可悉受刑人在監之給養及醫治均由國家負擔，毋須由受
    刑人自行購置生活必需或支付醫療費用，是受刑人所需者應
    僅小額支出，檢察官執行沒收而以受刑人財產抵償時，原則
    上酌留所謂「生活所必需者」之此度量為妥。又受刑人作業
    所獲取之勞作金屬其額外收入，而保管金乃其親友救濟受刑
    人之捐贈為受刑人之財產，及依法不得扣押、讓與或供擔保
    之退休金、勞工保險老年年金經轉存入個人金融帳戶後，既
    與存入銀行之其餘收入同，已變成受刑人對存款銀行之金錢
    債權，性質上屬對存款銀行請求付款之權利無異，三者均得
    為檢察官執行沒收處分抵償之標的。是檢察官指揮執行沒收
    ，就受刑人勞作金、保管金及退休年金等財產，若已兼顧受
    刑人在監執行生活所需，而依強制執行法相關規定意旨，酌
    留受刑人在監獄生活所需定額金錢者，除部分人員具特殊原
    因或特殊醫療需求等因素，允個別審酌外，即難謂有何不當
    （最高法院109年度台抗字第1387號、109年度台抗字第500
    號、109年度台抗字第317號、100年度台聲字第49號裁定意
    旨參照）。
五、經查：
　㈠受刑人前犯本案侵占遺失物犯行，經原審法院於109年8月11
    日以109年度審簡字第1677號判決判處罰金12,000元，如易
    服勞役，以1,000元折算1日，未扣案犯罪所得45,000元沒收
    之，於全部或一部不能沒收或不宜執行沒收時，追徵其價額
    ，復於同年10月5 日確定在案後，經臺北地檢以109 年度執
    沒字第3918號、110年度罰執緝字第4號辦理沒收及刑期執行
    事宜，受刑人並於110年1月12日向臺北地檢報到後入監執行
    等情，有本院被告前案紀錄表、本案判決等附卷可稽（見原
    審卷第49頁、第53頁至第56頁）。又受刑人前於108年間因
    違反毒品危害防制條例案件傳拘未著，經澎湖地檢檢察官以
    108年度偵字第362號通緝後，於109年2月27日查獲並以30,0
    00元具保，嗣於110年3月5日由澎湖地檢檢察官以109年度偵
    緝字第2號為不起訴處分、臺灣高等檢察署高雄檢察分署檢
    察長於同年月29日以110年度上職議字第1737號駁回職權送
    再議確定，澎湖地檢即於同年4月22日將該30,000元保證金
    （含利息）以匯至臺北監獄301專戶之方式發還予受刑人乙
    節，有本院被告前案紀錄表、該不起訴處分書與處分書、存
    單號碼刑字第00000000號國庫存款收款書、國庫機關專戶存
    款收款書等在卷可稽（見原審卷第57頁至第63頁、第95頁至
    第97頁）。而受刑人就本案確定判決，未能提出任何應沒收
    追徵之犯罪所得即發監執行，臺北地檢為依本案確定判決追
    徵犯罪所得，先後以同年2月5日北檢欽寬109執沒3918字第1
    109010598號函、同年4月29日北檢欽寬109執沒3918字第110
    9035144號函指揮臺北監獄在應追徵犯罪所得之範圍內，於
    據臺灣高等檢察署107年6月6日檢執甲字第10700072730號函
    轉法務部矯正署同年月4日法矯署勤字第10705003180號函示
    酌留受刑人每月在監生活所需經費3,000元（含保管金、勞
    作金），其餘部分匯至臺北地檢301專戶以為沒收辦理後，
    臺北監獄迭於110年2月23日、同年5月12日自受刑人保管金
    分戶扣繳犯罪所得5,563元、2萬8,811元等節，亦有執行筆
    錄、臺北地檢前述函文、中央銀行國庫局匯入匯款通知單、
    臺北地檢沒返字第00000000號與第00000000號自行收繳款項
    收據、沒入金返還通知單等存卷足考（見原審卷第117頁至
    第131頁）。是以，臺北地檢檢察官核發109年度執沒字第39
    18號命令，向受刑人所在臺北監獄之保管金帳戶中提撥款項
    以追徵犯罪所得等情，應堪認定。
　㈡受刑人雖執前詞提起抗告，然監獄為受刑人保管之保管金，
    其來源或為受刑人於入監時所攜帶，或於入監後因親友之贈
    與而得，本質上均屬受刑人之財產，不因係出於他人之贈與
    ，即非屬受刑人之財產，是檢察官於酌留受刑人生活所需費
    用後，就其餘款得以執行沒收甚明。受刑人就本案確定判決
    ，於110年1月12日前往報到之際，未能提出任何應沒收追徵
    之犯罪所得即發監執行，其於歷來書狀亦未敘明有何個人在
    監生活需高於每月3,000元花用之特殊原因需求及證據，檢
    察官依本案確定判決執行沒收受刑人犯罪所得，業已慮及受
    刑人在監執行情事，酌留每月3,000元在監生活所需後，向
    受刑人所在臺北監獄之保管金帳戶中提撥款項以追徵犯罪所
    得，顯已審酌受刑人在監獄之給養及生活所必需等情而為度
    量，尚無抗告意旨所稱違反正當法律程序等情，且沒收之執
    行無給予受刑人選擇之權，尚難認檢察官之執行有違法侵害
    受刑人之基本權益，該執行方法並無不當。
　㈢綜上，檢察官依本案確定判決就受刑人臺北監獄之保管金帳
    戶內之款項用為沒收追徵事宜之執行指揮，洵屬有據，且就
    上開款項並未悉數扣盡，每月尚酌留3,000元，已足維持其
    日常生活所需，核無執行不當情事。從而，本件抗告意旨仍
    執前詞，指摘原裁定不當，為無理由，應予駁回。
據上論斷，應依刑事訴訟法第412條，裁定如主文。
中　　華　　民　　國　　110 　年　　11　　月　　23　　日
                  刑事第二庭    審判長法　官  遲中慧
                                      法　官  楊志雄
                                      法　官  邱筱涵
以上正本證明與原本無異。
不得再抗告。
                                      書記官  鄭巧青
中　　華　　民　　國　　110 　年　　11　　月　　23　　日